【裁判字號】    88,訴,333
【裁判日期】    900802
【裁判案由】    所有權移轉登記等
【裁判全文】
臺灣士林地方法院民事判決  八十八年度訴字第三三三號
    原      告  甲○○
    被      告  丙○○
    訴訟代理人  乙○○
右當事人間請求所有權移轉登記等事件，本院判決如左：
    主      文
原告之訴暨假執行之聲請均駁回。
訴訟費用由原告負擔。
    事      實
甲、原告方面：
  壹、聲明：
    一、被告等應將其等共有之坐落於台北縣三重市○○○段長泰小段二０｜三二、
        二一｜四六地號，地目：建，面積分別為三一及二七平方公尺，持分各二分
        之一之土地所有權移轉登記予原告。
    二、被告等應將其等共有之坐落於右開土地上之建物，即門牌號碼：台北縣三重
        市○○○街六二巷六號本國式磚造房屋乙棟全部騰空交付予原告。
    三、原告願供擔保，請准宣告假執行。
    四、訴訟費用由被告等負擔。
  貳、陳述：
    一、緣被告乙○○之妻陳玉惠積欠原告新台幣（下同）四百四十七萬元及會款二
        百三十八萬元債務，卻無力償還，被告二人為代陳玉惠償還前開債務，乃於
        民國八十六年九月十八日將其等共有坐落於台北縣三重市○○○段長泰小段
        二０｜三二、二一｜四六地號土地及其上建物，即門牌號碼：台北縣三重市
        ○○○街六二巷六號本國式磚造房屋（下合稱系爭房地）作價三百零八萬七
        千八百元整，與原告對陳玉惠之全部債權相互抵充，而合意讓售系爭房地予
        原告，此有買賣契約乙份可稽（參見證一），按物之出賣人，負交付其物於
        買受人，並使其取得該物所有權之義務，民法第三四八條第一項定有明文，
        是被告二人有無負有將系爭房地移轉所有權登記及交付予原告之義務，則端
        視系爭買賣契約是否真正而定，合先敘明。
    二、按當事人主張有利於己之事實者，就其事實有舉證之責任，民事訴訟法第二
        七七條定有明文，次按刑事訴訟所調查之證據，及刑事訴訟判決所認定之事
        實，非當然有拘束民事訴訟判決之效力，最高法院三十八年度穗上字第八七
        號判例著有明文，先予陳明。
    三、查被告二人對於系爭買賣契約上渠等印文之真正並不爭執，惟辯稱：「．．
        ．但當時契約書是空白的，當時是委託原告及張美莉、蘇美雲他們三人共同
        買賣房屋，結果原告自稱有得到全部委任，並且填寫為買受人，其實我們不
        同意賣給他」等語，作為渠等否認系爭買賣契約真正性之依據，然被告二人
        所辯無非係臨訟杜撰之詞，並無足可採，蓋：
    （一）按私文書應由舉證人證其真正，民事訴訟法第三五七條定有明文，次按私
          文書經本人或其代理人簽名、蓋章或按指印或有法院或公證人之認證者，
          推定為真正，民事訴訟法第三五八條亦明文規定，是由前揭規定觀之，私
          文書若為相對人所不承認者，舉證人自不能不舉證其為真正文書，然在有
          當事者簽名之文書，且其簽名如為真正者，則於未有反證以前，自可信當
          事者已為文書所揭之陳述。查被告乙○○於鈞院訊問時明白表示：「買賣
          契約書上我的印章是丙○○蓋的」（參見八十八年四月十五日之言詞辯論
          筆錄）、「丙○○之簽名係其自己簽的」（參見八十九年六月二十二日之
          言詞辯論筆錄），顯見被告二人就系爭買賣契約書之賣方欄上關於其二人
          之印文及簽名真正性並無爭執，職是之故，按民事訴訟法第三五八條之規
          定，系爭買賣契約書在被告二人未提出反證以推翻其真實性之前，自無庸
          原告舉證即應推定該買賣契約書為真正，始符法制。
    （二）被告乙○○屢以係因其住楊梅，故原告騙其說找到買主後，就不用從楊梅
          上來，所以始在空白單上簽名云云，惟查，系爭買賣契約書之賣方除被告
          乙○○外，尚有被告丙○○，而被告丙○○則係住在台北市，故其對於找
          到買主後再簽名乙事，並無任何不便之處，然其卻仍然在系爭買賣契約書
          上簽字，若被告乙○○稱因其住楊梅，故原告騙其說找到買主後，就不用
          從楊梅上來，所以始在空白單上簽名等語係屬實者，則原告又係以何種理
          由讓住在台北之被告丙○○於系爭買賣契約書上簽字？且被告二人係兄弟
          之親，既被告乙○○因住在楊梅不便北上簽約，則其又何以不授權其兄弟
          丙○○代理？凡是種種，實有悖於常理，是被告乙○○稱因其住楊梅，故
          原告騙其說找到買主後，就不用從楊梅上來，始在空白單上簽名云云，實
          不無係屬臨訟杜撰之詞，自無足可採。
    （三）又被告雖一再辯稱其等未僅委託原告一人為代理人買賣系爭房屋，而係同
          時委託原告及張美莉、蘇美雲他們三人共同代理買賣房屋，故原告代理權
          不合法，以作為否認系爭買賣契約真正之依據，惟查，系爭買賣契約書上
          出賣人欄中關於丙○○簽名部分，業經被告自認係由丙○○親簽，關於陳
          國琳部分，亦業經被告自認係屬乙○○之印章，並由丙○○親蓋無誤，亦
          即系爭買賣契約係由出賣人，即被告二人親自為之，並非由原告代理為之
          ，因之，不論原告有無代理權限，均不致影響系爭買賣契約之真正性，是
          被告一再辯稱原告沒有代理權云云，實不無有藉詞模糊本件爭點之虞，自
          非可採。
    （四）查原告為辦理系爭房地過戶手續，曾委託代書吳麗雲代為填寫系爭房地買
          賣所有權移轉契約書（詳證二），是其對於被告二人對於系爭房地之買受
          人係原告乙事究竟是否知悉所知甚詳，按吳麗雲於另刑事案件出庭證稱：
          「（問：土地、建築改良物買賣所有權移轉契約書上面字是你寫的？）是
          的」、「（問：你當初是跟洪某說，地址要變更塗改，所以這件不能再使
          用？）是的」、「我重新再寫一份給他拿去蓋章簽名」、「他是在我寫好
          ，事後再來拿」、「我們見面，他們兄弟（即被告二人）就將印鑑章給我
          蓋章，蓋好章，我就當面給他們兄弟親自簽名」、「（問：那天他們兄弟
          的印章均是你蓋的？）不是，我蓋的只是不清楚的部份，其他的均是洪國
          燁拿給他們蓋章」、「（問：那一天在二十二日戶政所見面時，洪某他有
          拿印章蓋章？）他沒有」、「（問：提示公契，是否會是承買人部分空白
          ，而先給他們兄弟簽名蓋章後再補上？）當初這份契約我是已先寫好了」
          、「（問：提示公契，是否陳某他們兄弟先簽名蓋章後再補填上其他資料
          ？）我其他均寫好，只有他們的住址是後來才補」等語（詳證三），及證
          人吳麗雲於八十八年七月十五日亦在鈞院證稱：「當時寫公契時，我有寫
          好標示欄，訂立契約欄當事人姓名．．．．」、「（問：公契與證物二有
          無給乙○○、丙○○看過？）有交給他們看才簽名」（參見  鈞院八十八
          年七月十五日言詞辯論筆錄），是由證人吳麗雲之證詞觀之，被告二人於
          填寫上開土地、建築改良物買賣所有權移轉契約書時，已確知渠等係欲將
          系爭房地出售予原告，以抵償陳玉惠所積欠之款項，換言之，被告二人自
          已先合意將系爭房地出售予原告，並簽署系爭買賣契約書後，始有可能續
          簽署移轉系爭房地所有權之公契；更何況按一般交易慣例，前開土地、建
          築改良物買賣所有權移轉契約書（即公契）必係迨出賣人與買受人合意簽
          署買賣契約書（即私契）後，始有可能予以填寫，又何有可能如被告二人
          所稱，在買受人尚屬不明之情況下，即率先填寫土地、建築改良物買賣所
          有權移轉契約書（即公契）及請領印鑑證明交付代書等情事之可能？是被
          告二人稱渠等於簽署系爭買賣契約之際，買受人係空白云云，實有悖於常
          理，自不足採信。
    （五）復查，被告乙○○之妻陳玉惠共計積欠他人會款九百五十二萬元，其中包
          括積欠原告二百三十八萬元會款，另尚積欠原告票款四百四十七萬元，是
          陳玉惠之全部債務為一千三百九十九萬元，因之，原告之債權係約佔前開
          陳玉惠全部債務之百分之四八．九六，合先敘明。又若以陳玉惠得以用於
          清償前開債務之財產觀之，除系爭房屋價值以本件之買賣價金計為三百零
          八萬七千八百元外，再加上陳玉惠得以收取之死會債權六百五十七萬元（
          參見證四），共計有九百六十五萬七千八百元可供陳玉惠之債權人分配清
          償，是故若以原告所佔之債權比例計算，則原告可獲分配約四百七十二萬
          元；惟被告僅以系爭房地之價金，即三百零八萬七千八百元用於抵償陳玉
          惠積欠原告六百八十五萬元之全部款項，是兩相比較之下，此一抵償行為
          ，顯對被告有利，職是之故，原告又何以有詐騙被告二人簽署系爭買賣契
          約之可能。
    （六）另被告二人雖傳訊證人蘇美雲證稱：「．．．在八十六年九月十三日被告
          兄弟二人拿出房屋所有權狀四張給我和甲○○及張美莉共同賣分房屋土地
          後清償債務．．．」等語（參見八十八年五月二十四日言詞辯論筆錄），
          然蘇女之證詞僅能證明被告二人曾於八十六年九月十三日委任證人蘇美雲
          、原告及張美莉共同處理出售系爭房地乙事，惟其並無法證明被告二人嗣
          後（即八十六年九月十七日）有無與原告簽訂系爭買賣契約乙節，是故證
          人蘇美雲之證詞自無法作為對被告二人主張事實之有利證據。至於證人吳
          朝豐雖證稱：「．．．在檢察官開庭時，被告有改委託我及劉繼猛及陳坤
            三人處理房地，這是開庭時大家的協議，原告也有同意，在當時房地都
          未賣出．．．」（參見同上筆錄），惟該證詞亦無法證明被告二人於八十
          六年九月十八日所簽署之系爭買賣契約書上，該承買人係屬空白之有利證
          據。
    （七）且由證人林貞潔於八十八年七月十五日在鈞院之證詞：「．．．乙○○是
          有打電話向甲○○拿本票」（參見  鈞院八十八年七月十五日之言詞辯論
          筆錄）足證被告乙○○確曾同意將系爭房地出售予原告，此乃係因按系爭
          買賣契約第四條第六項之規定：「以陳玉惠前所簽發交付買方之本票共肆
          佰肆拾柒萬元正，抵付本房屋土地買賣價款，並於交屋完成時，交還給賣
          方全部本票」，故前開本票係系爭買賣之買賣價金，應無庸置疑；職是之
          故，若非被告二人確將系爭房地出售予原告者，其等又有何權利請求原告
          給付系爭房地之對價，即返還前開本票之權利？雖被告乙○○另辯稱係因
          原告請高美琴代其要求被告乙○○向檢察官幫原告說好話，原告就會將本
          票返還云云，惟此事不但原告予以否認，甚至高美琴亦於  鈞院證稱並無
          此事（參見  鈞院八十八年七月十五日之言詞辯論筆錄），因之，被告陳
          國琳之辯詞顯非可採。是由被告乙○○請求原告返還前開本票之舉觀之，
          足證系爭買賣契約確已合法並有效成立，被告二人執詞辯稱其等並無意將
          系爭房地出售予原告云云，洵非可採。
    （八）再由被告所傳訊之證人高美琴亦證稱：「被告乙○○欠我們（即證人高美
          琴與原告）會款及本票的錢，甲○○找我一起買房子，我因出不起所以由
          甲○○自己去處理，後來有一天我打呼叫器給原告，原告說已經簽約了，
          他們在一起吃飯，當天晚上八點多，甲○○在重慶北路之麥當勞把我的債
          權以五十萬元解決，因被告房屋價格約二百多萬元」（參見  鈞院八十八
          年七月十五日之言詞辯論筆錄），是由證人之證詞顯見，若非被告二人已
          將系爭房地售予原告作為抵償陳玉惠積欠原告與高美琴之債務，原告豈有
          代債務人清償其積欠高美琴之債務可言，由是亦足證被告二人確係將系爭
          房地出售予原告作為抵債之用。
    （九）綜上說明，被告二人至今始終未提出任何反證以證明渠等於簽署系爭買賣
          契約書時，該契約書上關於買方係屬空白乙事，僅一再地模糊本案焦點，
          空言渠等係委任蘇美雲、張美莉及原告共同處理出售系爭房地，故不可能
          祇委任原告一人，並將系爭房地出售予原告云云，惟渠等卻又無法提出實
          證以解釋何以系爭買賣契約書賣方之部分會存有被告二人之真正簽名、蓋
          章；又被告二人先前委任三人處理系爭房地買賣事宜，並非意味渠等嗣後
          無改變將系爭房地直接賣予原告之可能，更何況原告確實執有由被告二人
          簽名、蓋章之系爭買賣契約書，被告二人既無法提出確切事證以推翻其真
          正性，前開買賣契約書及委託書即應屬真正，故原告請求被告二人依約辦
          理系爭房地之所有權移轉登記及騰空遷讓等事宜，自屬於法有據。
    四、次查，台灣士林地方法院八十七年訴字第三八一號刑事判決及台灣高等法院
        八十八年上訴字第一五一一號刑事判決雖分別載有：「……甲○○又到丙○○之住處，要求丙○○兄弟與伊簽訂協議書，同意將前揭房地過戶給伊，並
        貼伊四十萬元，由其代陳玉惠清償回員一成之債務，遭丙○○拒絕後，甲○○乃拿出有關出售房屋應填之文件包括土地增值稅申請書、契約申報書、不
        動產買賣所有權移轉契約書即俗稱公契、不動產買賣契約書即俗稱私契、土
        地登記申請書等，要求丙○○先在各種文件上出賣人欄簽名、蓋章，買主俟
        找到後再填上去。丙○○夫婦認為既已授權甲○○一人出售前揭房地，早晚
        要與買主簽訂買賣契約，因此不疑有他，丙○○乃在前揭買受人欄等猶空白
        之各塚文件上簽名、蓋章，並代其弟乙○○蓋章……」等語，惟查，前開事
        實之認定無非單憑丙○○兄弟一面之詞，與事實並不相符，蓋因被告二人對
        於系爭買賣契約究竟是否由渠等所簽，於渠等對原告提起偽造文書等罪嫌告
        訴之刑事案件中，供詞反覆不一，茲詳述如后：
    （一）查被告丙○○於八十六年十一月六日檢察官訊問時供稱：「（問：你有與
          他【即原告】訂一份三重市房地買賣契約書？）沒有」、「（問：那他怎
          說你有與他訂契約？）我確實沒有」（參見證五）。被告丙○○、乙○○
          於八十七年二月十日檢察官訊問時供稱：「（問：你們有與他【即原告】
          訂一份不動產買賣契約書？）我們當初以為是辦戶口，不知道有簽不動產
          買賣契約書，當初是有交印章給代書」（參見證六）。被告於八十七年三
          月四日檢察官訊問時供稱：「當初我們根本不知是辦什麼事，只說要遷戶
          口而已。這印章是交給甲○○他偷蓋的」（參見證七）。被告乙○○於八
          十七年三月二十一日檢察官訊問時供稱：「（問：提示不動產買賣契約書
          ，你有看過否？）我沒有」（參見證八）。是由前開供詞得知，被告二人
          至少於八十七年三月二十一日之前，均尚聲稱從未見過系爭買賣契約書。
    （二）惟查，被告丙○○於八十七年七月二十四日法官訊問時卻第一次供稱：「
          （問：你為何要簽此份買賣契約書？）被告【即本件原告】跟我說找到買
          主再填上買主」（參見證九），亦即被告此時不再辯稱未見過系爭買賣契
          約，反稱渠等於系爭買賣契約書上簽署之時，該契約書上之承買人係屬空
          白云云。
    （三）綜右說明顯見，被告二人先係供稱從未見過系爭買賣契約，該契約書上關
          於渠等二人之印文係原告偷蓋上去等語，惟嗣又改稱系爭買賣契約書確係
          由渠等所簽，祇是渠等簽署之時，該契約書上關於承買人之部份係屬空白
          等語，凡是種種，均足證渠等二人供詞反覆不一，相互矛盾，破綻百出，
          是故被告二人現所辯之渠等簽署系爭買賣契約之時，該契約書上關於承買
          人之部份係屬空白云云，自足以令人質疑其真正性，而非可盡信之。
    （四）再由證人吳麗雲、林貞潔、高美琴之證詞亦均足以證明被告二人確實係基
          將系爭房地出售予原告之合意而簽署系爭買賣契約書，絕非如其所辯稱係
          於買賣契約書買受人為空白之情況下簽署系爭買賣契約書。
    五、經查，台灣高等法院八十八年上訴字第一五一一號刑事判決雖已定讞，惟經
        原告向監察院陳情後，監察院亦認該判決不無有判決違背法令之處而函請法
        務部轉飭最高法院檢察署檢察總長研究有無提起非常上訴之可能，此有監察
        院函可稽（參見證十二），且最高法院檢察署檢察總長亦業於九十年一月二
        日為原告之刑事案件提起非常上訴，此有非常上訴書乙份可稽（參見附件）
        ，是該刑事判決所認定之事實自確有瑕疵之處，故自不僅憑該有瑕疵並與常
        情有違之刑事判決及被告之辯詞，即遽認被告於簽署系爭買賣契約時並非基
        於出售系爭房地予原告之合意。
    六、退步言之，縱被告於簽署系爭買賣契約時該買受人欄係屬空白者，惟被告亦
        陳稱係因「…丙○○夫婦認為既已授權甲○○一人出售前揭房地，早晚要與
        買主簽訂買賣契約，因此不疑有他，丙○○乃在前揭買受人欄等猶空白之各
        塚文件上簽名、蓋章，並代其弟乙○○蓋章……」等語，足見被告自承其已
        全權交由原告尋找買主，且亦未排除原告自為買主，故縱事後原告以自己為
        買主，亦屬未違被告之意，故被告自已同意系爭買賣契約之內容甚明；至於
        被告辯稱係受原告詐騙而單獨委任原告一人云云，除遭原告否認外，被告亦
        迄今始終未撤銷其委任原告之意思表示，故被告僅授權原告一人處理系爭房
        地乙事自已有效成立。
    七、揆諸首揭說明，被告確係基於將系爭房地出售予原告之意而簽署系爭買賣契
        約，故系爭買賣契約之內容自因兩造已達成意思表示一致而有效成立，是原
        告請求被告將系爭房地所有權移轉並交付予伊，自屬於法有據，為此狀請鈞
        院鑑核，惠賜判決如訴之聲明，以維權益，實感德便。
乙、被告方面：
  壹、聲明：如主文所示。
  貳、陳述：
    一、緣被告丙○○、乙○○為彌補活會會員等十人，並基於道義責任而非法律責
        任之情況下，共同將坐落臺北縣三重市○○○街六十二巷六號二樓之房屋、
        基地，供會員自行出售，並同意以賣得之價金由會員共同分配，以抵償陳玉
        惠之債務，全體會員並共參與八十六年九月十三日在士林法院偵查庭中由檢
        察官孫進興調解而達成和解協議，並當庭由會員共同推舉並委託張美莉、蘇
        美雲、甲○○等三人負責該不動產日後變賣及價金分配等事宜，並由被告二
        人於偵查庭中出具授權委託書交由彼等三人全權委託處理該筆土地日後變賣
        事宜，和解之後再由被告丙○○返回臺北市○○路住處取出四張不動產權狀
        再交回在士林法院等候的活會會員，並交由彼等三名受託人共同保管。
    二、因彼等三人一時不易找到買主，而當場決議將四張不動產權狀、房屋稅單及
        授權委託書等先暫寄宏太法律事務所並交由主任林文成先生代為保管，並由
        宏太法律事務所出具收據交由彼等三名受託人各一份，並言明嗣後必須三名
        受託人同時到場方可取回寄託之任何相關文件等資料（包括權狀及稅單）。
    三、詎料甲○○因心生貪念，意圖獨佔該筆土地為私有，在明知違法之情況下，
        於八十六年九月十七日至被告丙○○、陳麗珍家中，騙稱另二名受託人張美
        莉、蘇美雲已全權委託伊（甲○○）處理，並出具修改刪劃過的不實委託狀
        ，甲○○並在委託書上自行填寫字語及修改內容（此點亦經由士林法院偵字
        第四三二八號由檢察官林曉芳於八十八年十一月三十日偵查終結，判定委託
        書修改過再填寫上去之筆跡部分確定是由甲○○曾承認自行塗改而結案），
        因被告丙○○夫妻不知其詐，且甲○○又以原委託書已雜亂，並要求丙○○
        夫妻再依據甲○○自行刪改過之委託書重新謄寫一張，翌日（十八）晚上再
        度至陳氏住家要求丙○○先簽訂協議書將房地過戶給洪某，甲○○並言明要
        代陳玉惠清償一成債務給會員，此舉因遭丙○○當場予以拒絕。甲○○見狀
        又當場拿出一疊有關房屋出售之空白相關文件，騙取丙○○謂早晚都要與買
        主簽訂合約，不如先在「買受人」欄猶空白之處的文件上先簽名、蓋章，因
        之前甲○○已拿出更改過的授權委託書，且孫進興檢察官也曾經交代必須隨
        時要配合受託人的指令行事，故丙○○在不疑有詐之下而先簽名與蓋章，並
        答應會約住在楊梅之乙○○安排日期北上再行辦理權狀補蓋等。
    四、甲○○見機不可失，並於八十六年九月十九日單獨一人自行前往宏太法律事
        務所要向林文成主任取回寄託之四張權狀，當場遭林文成之拒絕，甲○○乃
        又假裝藉口因欲查土地增值稅為理由，而借出二張權狀（另二張由宏太保管
        ），並於當日下午召集不知巳受騙的活會會員至重慶北路之香雞城進行金額
        分配之事宜，因會員當場表明不滿甲○○所提出的條件而不歡而散。豈料因
        甲○○在無意中打開皮箱被會員發覺權狀在他身上而起疑心，甲○○唯恐遭
        會員檢舉其不法行為，乃刻意設計丙○○、乙○○二人。
    五、首先，故意以丙○○已先在之前簽名、蓋章，當然土地另一半共有人乙○○
        也須北上為由，請丙○○約住在楊梅之乙○○於八十六年九月二十一日上午
        至三重市「義天宮」內進行簽名與蓋章，因乙○○匆忙從楊梅至臺北時忘了
        帶印章，故甲○○便拿出一大疊文件交代乙○○先在他所指之處簽名，至於
        蓋章部分甲○○又騙丙○○、乙○○二人說如把戶口速遷移至三重（土地權
        狀所在處）始能享受自用住宅之稅率為理由，要被告二人於隔日（二十二日
        ）再北上至三重戶政事務所一趟，被告二人雖覺奇怪，但認為辦戶籍遷入和
        領印鑑證明是遲早的事，便依約前去。
    六、被告二人於次日至戶政事務所時，即見甲○○與代書吳麗雲。因被告乙○○
        之印鑑有三個，遂由甲○○挑一個給代書補蓋於文件上，因甲○○只催促被
        告二人排隊辦理戶口遷入及請領印鑑證明，所以被告二人均未注意甲○○與
        代書間之談話內容及舉動。
    七、豈料隔了三日（二十五日），被告接到三重地政事務所發文寄至的土地權狀
        遺失補發書，經查詢另二名委託人張美莉、蘇美雲後，才知中了甲○○自編
        自導的圈套，大家均對甲○○竟然在被告二人均未至地政事務所，竟能辦理
        補發權狀而不解，至會員向孫進興檢察官反應而再度開庭調查時，才發現甲○○之不法行為，甲○○於八十六年十月一日庭中表明二張借出之權狀早在
        八十六年九月十九日晚上就遺失了為由，然而甲○○竟猶公然在（二十一日
        、二十二日）在未告被告二人權狀遺失下進行一連串詐騙之行為。
      理      由
一、原告起訴主張：緣被告乙○○之妻陳玉惠積欠原告借款四百四十七萬元及會款二
    百三十八萬元債務，無力償還，被告二人為代陳玉惠償還前開債務，乃於八十六
    年九月十八日將其等共有之系爭房地作價三百零八萬七千八百元，與原告對陳玉
    惠之全部債權相互抵充，而合意讓售系爭房地予原告，詎契約成立生效後被告二
    人仍拒不履行契約，爰依民法第三四八條第一項之規定，起訴請求被告二人將系
    爭房地移轉所有權登記並交付予原告等語。被告則以：系爭買賣契約書上雖有被
    告二人之蓋章，但係蓋於原告提供未填寫買受人之買賣契約書上，伊二人並不知
    係由原告買受，且伊二人亦不同意將系爭房地出售予原告等語，資為抗辯。
二、原告主張兩造於八十六年九月十八日，就系爭房地訂定買賣契約之事實，業據其
    提出買賣契約書一紙為證，被告雖不否認曾於買賣契約書出賣人處簽名、蓋章之
    事實，惟辯稱伊二人於簽名之時，並不知係由原告所買受。是本件所應審究者，
    厥為兩造間就系爭房地是否成立買賣契約？經查：
（一）按文書之證據力，有「形式上證據力」與「實質上證據力」之分，前者係指真
      正之文書即文書係由名義人作成而言；後者則為文書記載之內容，有證明應證
      事實之價值，足供法院作為判斷之依據而言。必有形式上證據力之文書，始有
      證據價值之可言。文書之實質上證據力，由法院根據經驗法則，依自由心證判
      斷之。形式上證據力，則依民事訴訟法之規定決之；又私文書應由舉證人證其
      真正。但他造於其真正無爭執者，不在此限。（最高法院八十八年度臺上字第
      二六三四號判決意旨、民事訴訟法第三百七十七條參照。）
（二）原告提出兩造所簽定之不動產買賣契約書，被告雖均自認其上之簽名、蓋章為
      真正，依民事訴訟法第三百五十八條但書規定，該買賣契約書既經被告簽名、
      蓋章，固應推定其為真正，惟此一推定係指文書形式上之證據力而言，亦即上
      開買賣契約書充其量僅能證明系爭買賣契約書係由原、被告所作成等節，至該
      買賣契約記載之內容是否屬實，揆諸前揭判決意旨諭示，自仍應由本院根據經
      驗法則，依自由心證判斷之。
（三）本件原告所提出之買賣契約書，係由原告單方製作，為兩造所不爭執，然經核
      閱上開買賣契約第一條訂約當事人記載，「立契約書人買方」之姓名並非如同
      賣方，係事先以電腦打字之方式記載，而係以筆記方式填入，且填入之位置係
      有意避開賣方丙○○之印章所蓋之處，則依該記載之方式，參以一般人通常書
      寫文書之習慣（即接續書寫於同一行），上述買方「甲○○」姓名之記載，應
      係於賣方用印後才填寫，始合於經驗法則，則在契約當事人尚不明確時製作之
      契約書，自難認有何實質上之證據力。且參諸上開買賣契約書第三條價款議定
      中，係以書寫之方式填入買賣價金，第四條更以書寫之方式加入第六款之約定
      ，第十一條復以書寫之方式記入特約事項之內容，此均係買賣契約必要之點，
      然於此書寫部分，均未見任何契約當事人之簽名或蓋章，此與兩造於契約書上
      蓋有騎縫章、於契約第六條稅費負擔原本係約定土地增值稅由乙方負擔，塗改
      為由甲方負擔後，亦有兩造用印等情觀之，足證兩造應了解文書上若有增刪修
      補之處，應於其上簽名蓋章，以示證明之用，惟卻於上開契約第三條、第四條
      、第十一條上，未有相同用印之行為，益證上開買賣契約書之實質證據力確有
      欠缺。
（四）矧系爭買賣契約書之實質證據力既有欠缺，則兩造間就系爭房地是否成立買賣
      契約，即不能單以原告提出之上開買賣契約書而遽以認定。
三、按當事人主張有利於己之事實者，就其事實有舉證責任，民事訴訟法第二百七十
    七條定有明文。次按民事訴訟法如係原告主張權利者，應先由原告負舉證之責，
    若原告不能舉證，以證實自己主張之事實為真實，則被告就其抗辯事實即令不能
    舉證，或其舉證尚有疵累，亦應駁回原告之訴；當事人互相表示意思一致者，無
    論其為明示或默示，契約即為成立，民法第一百五十三條第一項定有明文。是契
    約之成立本不以署名、畫押或蓋章為要件，故凡當事人間締結契約，其書面之形
    式雖不完全，而能以其他方法，足以證明其意思已有合致之表示者，自無妨於契
    約之成立，當然發生法律上之效力。（最高法院七十二年度臺上字第四二二五號
    判決、最高法院二十年上字第一七二七號判例可資參照）。次按當事人對於契約
    必要之點意思表示一致，契約始能成立。買賣契約以價金及標的物為其要素，故
    價金及標的物，自屬買賣契約必要之點。苟當事人對此二者意思表示未能一致，
    買賣契約自無從成立。
    本件原告係以兩造就系爭房地成立買賣契約為由，提起訴訟，揆諸前揭判決意旨
    諭示，原告應先就兩造就系爭買賣契約業經意思表示合致一節負舉證之責，必原
    告於證實自己主張之事實為真實，被告方有就其抗辯負舉證責任。經查：
（一）本件原告據以主張系爭買賣契約成立生效之買賣契約書不具實質證據力，系爭
      買賣契約是否有效成立情事，即不能以買賣契約書予以證明，已如前述。
（二）依證人即代書人吳麗雲證稱：「建築改良物買賣契約書，是大約二年前甲○○
      來找我寫的，他是經過臺灣省合作金庫東三重支庫林襄理介紹，來辦理房子過
      戶。我說要打買賣合約，他說私下已訂好買賣合約，所以我只有撰寫公契及證
      物二，我寫公契時，當事人並不在場，當時我有寫好標示欄，訂立契約欄當事
      人姓名，至於被告住址未確定，所以未寫。第二天原告約我在三重戶政事務所
      ，去拿印鑑證明，一併告訴我住址，我才依照他們的戶籍資料填寫，印鑑證明
      及戶籍謄本是原告交給我的。當時被告已經離開了。」，「（問：公契與證物
      二，有無給乙○○、丙○○看過？）有交給他們看，才簽名。」（見本院八十
      八年七月十五日言詞辯論筆錄）。惟依證人吳麗雲前開證言，其本人並未就本
      件買賣過程有何親見或親聞，而係由原告事後片面單方所告知，為屬傳聞證據
      ，是其證據力因有瑕疵，尚無法足以援引認定兩造確曾就系爭房地訂定買賣契
      約之證據。
（三）且倘被告二人願將系爭房地賣予原告，則直接書立買賣契約即可，何需輾轉先
      立委託書委託原告出售系爭房地？何況被告二人委託原告將系爭房地出售，係
      為將價金償還活會會員，此由原告所提委託書上載明：所出售金額提供給陳玉
      惠償還債款及會款等語可知，而陳玉惠所欠會款並非僅原告一人，顯見被告二
      人委託原告出售系爭房地，係要償還所有債權人，並非僅清償原告之債權，原
      告主張顯有違常情，不足採信。況且，原告因違背受被告委託處理系爭房地之
      任務，業經本院判處有期徒刑八月，雖上訴台灣高等法院及最高法院，均遭駁
      回而確定，此有本院八十七年度訴字第三八一號刑事判決及台灣高等法院八十
      八年度上訴字第一五一一號刑事判決，附卷可稽，亦證原告主張兩造就系爭房
      地成立買賣契約一節，不足採信。
（四）依上開說明，原告就其主張兩造成立買賣契約之事實既未能舉證證明，無論被
      告就其抗辯事實得否舉證，均應駁回原告之訴。
四、綜上所述，原告本於買賣契約起訴請求被告履行契約，為無理由，應予駁回。原
    告之訴既經駁回，其假執行之聲請亦失所附麗，應併予駁回。
五、本件事證已臻明確，兩造其餘之攻擊防禦及舉證，核與判決結果無影響，爰不另
    一一論述，附此敘明。
六、據上論結，原告之訴為理由，依民事訴訟法第七十八條，判決如主文。
中      華      民      國    九十      年      八      月      二      日
                    臺灣士林地方法院民事第一庭
~B法      官  陳梅欽
右為正本係照原本作成。
如對本判決上訴須於判決送達後廿日內向本院提出上訴狀。
中      華      民      國    九十      年      八      月      六      日
~B法院書記官  蔡佳君


司法院資訊處製作；財團法人民間司法改革基金會備份。
